【裁判字號】    99,判,407
【裁判日期】    990423
【裁判案由】    土地徵收
【裁判全文】
最  高  行  政  法  院  判  決
                                       99年度判字第407號
上  訴  人  甲○○
訴訟代理人  陳文億律師
被 上訴 人  桃園縣政府
代  表  人  乙○○
上列當事人間土地徵收事件，上訴人對於中華民國97年5月8日臺
北高等行政法院96年度訴字第2532號判決，提起上訴，本院判決
如下：
    主  文
上訴駁回。
上訴審訴訟費用由上訴人負擔。
    理  由
一、上訴人之被繼承人李阿癸所有坐落桃園縣大園鄉○○段田寮
    小段527-4（自527-1地號分割）、553地號等2筆土地為交通
    部民用航空局辦理「桃園國際機場後期」工程用地需要，奉
    行政院民國（下同）63年11月18日台內地字第610797號函核
    准徵收，交由臺灣省政府以63年11月19日府民地丁字第1240
    96號函轉被上訴人，被上訴人以63年12月18日桃府場執組（
    用）字第106308號公告徵收。另同段同小段527-1、535、61
    3、613-4、613-5（自613-3地號分割）、828-3（自828地號
    分割）、828-5（自828-1地號分割）、843、844、872、959
    -1、960-1（自960地號分割）、960-2（自960地號分割）、
    961-1（自961地號分割）地號等14筆土地則為交通部民用航
    空局辦理「桃園國際機場勤務道」工程用地需要，奉行政院
    64年2月17日台內地字第624789號函核准徵收，交由臺灣省
    政府以64年2月22日府民地丁字第17688號函轉被上訴人，被
    上訴人以64年3月14日桃府場執組（用）字第020275號公告
    徵收。嗣土地所有權人李阿癸應領之徵收補償費經被上訴人
    依土地法第237條規定提存臺灣桃園地方法院提存所（下稱
    桃院提存所），而經桃院提存所64年4月18日（提存字號64
    年度存字第599號，包括：「桃園國際機場後期」工程用地
    之上開2筆土地）及64年6月25日（提存字號64年度存字第81
    8號，包括：「桃園國際機場勤務道」工程用地之上開14筆
    土地）准予提存。其後上訴人於95年3月（未具日期）委請
    陳文億律師向被上訴人發函，主張系爭16筆土地之公告徵收
    失其效力，請求發還系爭16筆土地。因其中桃園縣大園鄉○
    ○段田寮小段527-4（自527-1地號分割）、553地號及訴外
    同段同小段517、518、817、855地號共6筆土地之徵收補償
    費（提存字號64年度存字第599號），業經被上訴人取回提
    存並由李阿癸之繼承人即上訴人及張李睢等14人於87、88年
    間全數領訖在案；另同段同小段828-3地號等14筆土地因於
    64年6月25日即已提存桃院提存所（提存字號64年度存字第
    818號），被上訴人為查明當年辦理徵收補償費之提存情形
    ，乃函請桃院提存所提供該案之提存相關資料，惟據桃院提
    存所95年4月10日桃院木（64）存字第818號函復：「本院64
    年存字第818號案卷，已逾保存期限，業經銷燬，故無法提
    供本案提存相關資料，．．」；被上訴人遂將系爭土地補償
    費業於64年間辦理提存且因提存10年未領已沒入國庫之情形
    ，以95年5月19日府地權字第0950141004號函復上訴人。上
    訴人不服，提起訴願，案經內政部95年11月7日台內訴字第
    0950153616號訴願決定以被上訴人應於受理其申請書後，依
    土地徵收條例及其施行細則規定，查明發給補償費之情形，
    並研擬徵收是否失效之意見，報內政部核定後，始得據以函
    復，被上訴人逕予函復上訴人，處理程序自有違誤等由，爰
    予撤銷，並命另為適法之處理。被上訴人即依上開訴願決定
    意旨，查明發給補償費之情形，並研擬徵收是否失效之意見
    函報內政部，經內政部報經行政院96年3月20日院授內地字
    第0960044388號函示：「．．．應無徵收失效．．．」，被
    上訴人乃將行政院上開函，以96年3月27日府地權字第09600
    93902號函（下稱系爭函；上訴人以之為原處分）復上訴人
    。上訴人不服，向內政部提起訴願，內政部認本案應係上訴
    人對行政院上開函之核定不服，遂將之移轉行政院審議，經
    行政院96年6月29日院臺訴字第0960086355號訴願決定：「
    訴願不受理。」上訴人仍不服，乃提起行政訴訟。
二、上訴人起訴主張：(一)上訴人訴願之對象係被上訴人於96年3
    月27日作成之系爭函，而非行政院96年3月20日院授內地字
    第0960044388號函。行政院之書函雖僅屬將其意見，以上級
    機關地位轉達予被上訴人，然經被上訴人作為拒絕上訴人請
    求補辦徵收之理由，殊非單純觀念通知。故訴願決定不受理
    上訴人之訴願，顯有不合。且依訴願法第4條規定，不服縣
    市政府之行政處分，其管轄權係內政部，應由內政部審查決
    定，竟由行政院受理決定，亦違反管轄權規定。(二)縱認上開
    行政院之書函僅為觀念通知，非屬行政處分，然上訴人先後
    兩次主張徵收失效，請求補辦徵收補發補償費，或發還土地
    之訴願，仍為被上訴人擱置，迄未解決。此種不作為之情形
    ，依行政訴訟法第5條規定意旨，人民因地方機關對其依法
    申請之案件，在法令所定之期間內，應作為而不作為經訴願
    程序後，得向高等行政法院請求該機關應為行政處分之訴訟
    ，以資救濟。(三)徵收土地應發之補償費，依土地法第227條
    規定須通知所有權人，此項通知依土地法施行細則（應為土
    地法施行法）第56條規定，須依據土地登記簿所載之姓名住
    所以書面為之。如未能依土地法第233條規定，於通知15日
    內發清補償費，徵收即歸失效。且徵收土地之補償費，如所
    有權人原登記之住所有變更致無法送達時，依提存法施行細
    則第12條規定，亦應由提存機關查明新住址，如未照此辦理
    ，提存即不合法，不生清償效力。查本件被上訴人辦理徵收
    時，未依土地登記簿上所載所有權人李阿癸之住址合法送達
    ，且辦理提存時，提存書上之地址亦與桃園縣土地徵收清冊
    及桃園縣土地登記謄本不一致，其提存顯不合法，不生清償
    效力，其所為徵收顯已失其效力等語，求為判決撤銷訴願決
    定及原處分（系爭函），並命被上訴人應對上訴人所徵收而
    失效之系爭土地重辦徵收發放補償費。
三、被上訴人則以：(一)系爭16筆土地於63年、64年間奉准徵收時
    依土地登記簿所載住址分別為「臺北州海山郡三峽庄三峽字
    公館尾38番地」及「臺北市○○街」，被上訴人依上開登記
    簿住址辦理通知無法送達，遂依土地法第237條規定將前開
    未能通知送達之資料送請桃院提存所辦理提存，依法並無違
    誤。(二)查「桃園國際機場後期」及「桃園國際機場勤務道」
    2案工程徵收之補償地價及其他補償費，需用土地人交通部
    民用航空局均於規定期限內撥交被上訴人指定之臺灣土地銀
    行桃園分行徵收補償專戶內，被上訴人亦於公告期滿15日內
    通知土地所有權人領取補償費，惟因年代久遠，相關之通知
    函文均已逾檔案保存期限業已銷毀，僅存被上訴人64年4月
    25日桃府場執組（用）字第021651號函（即桃園國際機場勤
    務道第1次發價通知）可稽。土地所有權人李阿癸應領之徵
    收補償費實因住址不明通知不到無法領取，被上訴人遂將補
    償費連同通知相關證件一併送交桃院提存所辦理提存，並經
    其准予提存，徵收之效力已告確定，參照司法院院字第2704
    號解釋意旨，系爭土地之徵收核准案應無徵收失效之情事。
    又本案之徵收補償費自被上訴人提存法院至歸屬國庫前之10
    年內，均處於隨時得提領之狀態，上訴人主張被上訴人應重
    辦徵收、發放補償費或發還土地，顯然與法有違。(三)系爭函
    僅為事實之陳述，並非行政處分；且被上訴人亦非系爭土地
    徵收是否失效之核定機關，上訴人提起訴訟顯然有誤等語，
    資為抗辯，求為判決駁回上訴人之訴。
四、原審斟酌全辯論意旨及調查證據之結果，以：(一)關於訴之聲
    明第1項「訴願決定及原處分（指系爭函）均撤銷。」部分
    ：查上訴人於95年3月（未具日期）委請陳文億律師向被上
    訴人發函，略以：系爭16筆土地之公告徵收因本人及繼承人
    未受合法通知未能於公告後15日領取補償費而失其效力，請
    求發還系爭16筆土地等語。觀諸系爭函之內容「主旨：台端
    為交通部辦理『桃園國際機場後期工程』及『桃園國際機場
    勤務道及零星工程』等2案被繼承人李阿癸所有坐落大園鄉
    ○○段田寮小段527-4地號等2筆土地及同段同小段823-3地
    號等14筆土地未合法通知發放補償費，請求確認徵收失效一
    案，案經內政部土地徵收審議委員會第161次會議決議：『
    應無徵收失效』，請查照。說明：一、依行政院96年3月20
    日院授內地字第0960044388號函辦理。二、隨文檢附行政院
    前揭函文影本乙份供參。」僅係告知上訴人有關行政院對被
    上訴人就系爭16筆土地是否徵收失效之呈報所為「96年3月
    20日院授內地字第0960044388號函」復，說明經內政部土地
    徵收審議委員會第161次會議討論、決議，結論為系爭16筆
    土地應無徵收失效情事。核系爭函之性質，係屬事實之敘述
    、理由之說明，自非對於上訴人新作成處分，對上訴人之權
    利並不發生具體之法律上效果，並非有法效性之意思表示，
    其非屬行政處分甚明。而「行政院96年3月20日院授內地字
    第0960044388號函」之內容，主旨：「陳文億律師代理甲○
    ○先生為交通部辦理『桃園國際機場後期』及『桃園國際機
    場勤務道及零星工程』等2案，徵收其被繼承人所有坐落貴
    縣大園鄉○○段田寮小段527-4地號等2筆土地及同段同小段
    823-3地號等14筆土地，未合法通知發放補償費，請求確認
    徵收失效乙案，請查照並轉知申請人。」說明：「．．．二
    、案經內政部土地徵收審議委員會第161次會議決議『應無
    徵收失效』，其決議理由．．．」告知被上訴人經內政部土
    地徵收審議委員會第161次會議決議，結論為系爭16筆土地
    應無徵收失效情事，並請被上訴人轉知上訴人，其性質為事
    實之敘述、理由之說明，亦非屬行政處分。本件訴願決定固
    以「行政院96年3月20日院授內地字第0960044388號函」為
    上訴人提起訴願之對象，惟其以「行政院96年3月20日院授
    內地字第0960044388號函」非行政處分而為訴願不受理之結
    論並無不合，且系爭函依照「行政院96年3月20日院授內地
    字第0960044388號函」內容轉知上訴人，系爭函之內容與「
    行政院96年3月20日院授內地字第0960044388號函」內容並
    無異。上訴人復對於訴願決定及系爭函提起撤銷訴訟，自非
    合法，原應以裁定駁回，惟以程序上更慎重之判決程序駁回
    該部分之訴。(二)關於訴之聲明第2項「被上訴人應對上訴人
    所徵收而失效之系爭土地重辦徵收發放補償費。」部分：1.
    上訴人之被繼承人李阿癸所有坐落桃園縣大園鄉○○段田寮
    小段527-4（自527-1地號分割）、553地號等2筆土地為交通
    部民用航空局辦理「桃園國際機場後期」工程用地需要，奉
    行政院63年11月18日台內地字第610797號函核准徵收，交由
    臺灣省政府以63年11月19日府民地丁字第124096號函轉被上
    訴人，被上訴人以63年12月18日桃府場執組（用）字第1063
    08號公告徵收。另同段同小段527-1、535、613、613-4、61
    3-5（自613-3地號分割）、828-3（自828地號分割）、828-
    5（自828-1地號分割）、843、844、872、959-1、960-1（
    自960地號分割）、960-2（自960地號分割）、961-1（自96
    1地號分割）地號等14筆土地則為交通部民用航空局辦理「
    桃園國際機場勤務道」工程用地需要，奉行政院64年2月17
    日台內地字第624789號函核准徵收，交由臺灣省政府以64年
    2月22日府民地丁字第17688號函轉被上訴人，被上訴人以64
    年3月14日桃府場執組（用）字第020275號公告徵收。土地
    所有權人李阿癸應領之徵收補償費因通知不到無法領取，業
    經被上訴人依土地法第237條規定提存桃院提存所，並經桃
    院提存所64年4月18日（提存字號64年度存字第599號，包括
    ：「桃園國際機場後期」工程用地之上開2筆土地）及64年6
    月25日（提存字號64年度存字第818號，包括：「桃園國際
    機場勤務道」工程用地之上開14筆土地）准予提存，以上事
    實有土地登記簿謄本、行政院63年11月18日台內地字第6107
    97號函及64年2月17日台內地字第624789號函、臺灣省政府
    63年11月19日府民地丁字第124096號函及64年2月22日府民
    地丁字第17688號函、被上訴人63年12月18日桃府場執組（
    用）字第106308號及64年3月14日桃府場執組（用）字第020
    275號公告徵收可稽，堪認屬實。2.按現行有效之土地徵收
    條例係於89年2月2日公布施行，在此之前關於土地徵收之依
    據、程序、補償等，悉依土地法為主要之法源依據。本件徵
    收處分分別為行政院以63年11月18日台內地字第610797號函
    及64年2月17日台內地字第624789號函所作成，故關於本件
    徵收處分之爭議自應以當時有效之土地法為依歸。本件徵收
    當時有效之土地法第227條第1項規定：「市縣地政機關於接
    到行政院或省政府令知核准徵收土地案時，應即公告，並通
    知土地所有權人及土地他項權利人。」第236條規定：「（
    第1項）徵收土地，應給予之補償地價補償費及遷移費，由
    該管市縣地政機關規定之。（第2項）前項補償地價補償費
    及遷移費，均由需用土地人負擔，並繳交該管市縣地政機關
    轉發之。」第237條規定：「市縣地政機關交付補償地價及
    補償費遇有左列情形之一時，得將款額提存待領：一、應受
    補償人拒絕受領或不能受領者。二、應受補償人所在地不明
    者。」由此可知，行政院或臺灣省政府為核准徵收之機關，
    被上訴人為補償費之發給機關。3.經查，本件徵收處分係行
    政院分別以63年11月18日台內地字第610797號函及64年2月
    17日台內地字第624789號函所作成，並經被上訴人分別以63
    年12月18日桃府場執組（用）字第106308號及64年3月14日
    桃府場執組（用）字第020275號公告徵收並將補償費提存於
    桃院提存所。是以，本件徵收處分依法已具有形式上存續力
    。上訴人固主張徵收失效，惟自徵收處分公告後，迄未提起
    行政訴訟請求救濟並獲勝訴判決得以阻斷徵收處分之存續力
    ，此為上訴人所不爭。況被上訴人為補償費之發給機關，並
    非核准辦理徵收之機關。從而，本件徵收處分既仍具有存續
    力，被上訴人亦非辦理徵收系爭土地之權責機關，上訴人對
    於被上訴人自無請求作成重辦徵收系爭土地之公法上請求權
    存在，此部分之訴為無理由。至上訴人訴請被上訴人因重辦
    徵收而發放補償費，其訴請被上訴人重辦徵收既無理由，進
    而請求發放重辦徵收之補償費部分即失所附麗，亦為無理由
    等由，乃駁回上訴人在原審之訴。
五、本院查：(一)撤銷訴訟部分：「按徵收土地應補償之地價及其
    他補償費，應於公告期滿後15日內發給之，為土地法第233
    條前段所規定。需用土地人不於公告完畢後15日內，將應補
    償地價及其他補償費額繳交主管地政機關發給完竣者，依照
    司法院院字第2704號解釋，其徵收土地核准案應從此失其效
    力，亦經司法院釋字第110號(二)解釋在案。又依民國89年2月
    2日制定公布之土地徵收條例第20條第3項前段規定：『需用
    土地人未於公告期滿15日內將應補償地價及其他補償費額繳
    交該管直轄市或縣（市）主管機關發給完竣者，該徵收案從
    此失其效力。』細繹上開『徵收土地核准案失效』之法律性
    質，類同附解除條件之行政行為，於該失效之基礎事實（需
    用土地人不於公告完畢後15日內，將應補償地價及其他補償
    費額繳交主管地政機關發給完竣）成就時，當然發生該徵收
    案從此失其效力之法律效果，從而原核准徵收機關所為函復
    不生徵收失效情事，僅屬說明徵收是否失效之意見而已，並
    非行政處分。」業經本院92年8月份庭長法官聯席會議決議
    在案。本件上訴人主張其係不服被上訴人系爭函而循序提起
    訴願及撤銷訴訟，查系爭函載以「主旨：台端為交通部辦理
    『桃園國際機場後期工程』及『桃園國際機場勤務道及零星
    工程』等2案被繼承人李阿癸所有坐落大園鄉○○段田寮小
    段527-4地號等2筆土地及同段同小段823-3地號等14筆土地
    未合法通知發放補償費，請求確認徵收失效一案，案經內政
    部土地徵收審議委員會第161次會議決議：『應無徵收失效
    』，請查照。說明：一、依行政院96年3月20日院授內地字
    第0960044388號函辦理。二、隨文檢附行政院前揭函文影本
    乙份供參。」等語，僅係將行政院96年3月20日院授內地字
    第0960044388號函之意見（說明系爭土地徵收案是否失效之
    意見）轉知上訴人，核其內容，不過重申行政院意見之觀念
    通知，參諸上開本院92年8月份庭長法官聯席會議決議意旨
    ，其非行政處分，上訴人原不得對之提起行政爭訟訴請撤銷
    ，故原審以系爭函非行政處分，上訴人對之提起撤銷訴訟，
    於法不合，而駁回其訴，核無違誤。再者，上訴人對於系爭
    土地之徵收是否失效有爭議，亦得依行政訴訟法第6條規定
    提起確認法律關係存在或不存在訴訟為救濟（上訴人於原審
    法院97年3月26日準備程序期日陳稱其不另提確認訴訟），
    尚無從因此而謂被上訴人系爭函係屬行政處分。(二)上訴人請
    求被上訴人對系爭土地重辦徵收及發放補償費部分：查原審
    業就土地徵收條例施行前關於土地徵收處分之爭議，應適用
    徵收當時有效之土地法等規定，而依徵收當時有效之土地法
    第227條第1項、第236條及第237條規定可知，行政院或臺灣
    省政府為核准徵收之機關，被上訴人為補償費之發給機關，
    系爭土地係經行政院核准徵收，並經被上訴人公告徵收及將
    補償費提存於桃院提存所，上訴人固主張徵收失效，惟自徵
    收處分公告後，迄未提起行政訴訟請求救濟並獲勝訴判決得
    以阻斷徵收處分之存續力，況被上訴人為補償費之發給機關
    ，並非核准辦理徵收之機關，上訴人並無對於被上訴人請求
    作成重辦徵收系爭土地之公法上請求權存在，故其訴請被上
    訴人重辦徵收並無理由，進而請求發放重辦徵收之補償費部
    分即失所附麗，亦為無理由等情，已於判決理由內詳為論述
    。本件上訴人猶執詞主張被上訴人對其聲請重辦徵收，迄未
    作准否決定，被上訴人並非單純發放補償費之機關，不能因
    其需層報中央主管機關核准，即否定其為徵收機關云云，委
    不足採。另本件徵收當時有效之土地法第217條係就殘餘地
    一併徵收之規定，同法第219條乃原土地所有權人之買回權
    規定，同法施行法第52條則係需用土地人依土地法第224條
    申請徵收土地之聲請書、圖（說）規定，核與本件情形均屬
    有別，從而上訴人主張原判決認其對被上訴人無公法上請求
    重辦徵收之權利，有違土地法第217條、第219條及其施行法
    第52條規定云云，亦無可採。(三)綜上所述，本件上訴人指摘
    原判決違誤，求予廢棄，為無理由，應予駁回。
六、據上論結，本件上訴為無理由。依行政訴訟法第255條第1項
    、第98條第1項前段，判決如主文。
中    華    民    國    99    年    4     月    23    日
                    最高行政法院第四庭
                        審判長法官  劉  鑫  楨
                              法官  劉  介  中
                              法官  林  文  舟
                              法官  曹  瑞  卿
                              法官  陳  鴻  斌
以  上  正  本  證  明  與  原  本  無  異
中    華    民    國    99    年    4     月    23    日
                              書記官  吳  玫  瑩


司法院資訊處製作；財團法人民間司法改革基金會備份。
